【裁判字號】    89,簡上,27
【裁判日期】    900301
【裁判案由】    確認本票債權不存在
【裁判全文】
臺灣苗栗地方法院民事判決  八十九年度簡上字第二七號
    上  訴  人    甲○○
    訴訟代理人    許修齊律師
    被上訴人      乙○○      .
    訴訟代理人    江錫麒律師
    複  代理人    丙○○      .
右當事人間請求確認本票債權不存在事件，上訴人對於中華民國八十九年四月廿八日本院苗
栗簡易庭八十八年度苗簡字第六０七號第一審判決提起上訴，本院判決如左：
    主    文
原判決廢棄。
被上訴人在第一審之訴駁回。
第一、二審訴訟費用均由被上訴人負擔。
    事    實
甲、上訴人方面：
  一、聲明：求為判決如主文所示。
  二、陳述：除與原判決所載相同者予以引用外，補述略稱：
    (一)上訴人確實於八十五年十一月十五日、同年月三十日及同年十二月三十日，分別將新
      臺幣（下同）十萬元、二十萬元、三百萬元之現金攜至通霄鎮白西里十二鄰六十七號
      被上訴人家，借予被上訴人，上訴人將現款十萬元及二十萬元借與被上訴人時，因金
      額不大，上訴人當時生意周轉金即得給付，且被上訴人年紀甚大，又不會寫字，加以
      被上訴人當時在上訴人面前表現得一副老實相，致上訴人未曾懷疑被上訴人會賴債不
      還，而未曾要求被上訴人簽寫任何借款憑證交由上訴人收執；俟被上訴人欲向上訴人
      借款三百萬元時，由於所借金額至大，上訴人必須向他人借款應付，是以上訴人與上
      訴人之同居人周明川均認為應由被上訴人簽寫借款憑證，較為妥當，該筆三百萬元借
      款是於上訴人與周明川共同將三百萬元現款攜至被上訴人家借給被上訴人之前約三、
      四天，由周明川打電話向證人黃玉堂調借，電話中並告訴黃玉堂所借之款需用現金，
      上訴人於八十五年十二月三十日下午向文具行購得空白本票一本，與周明川同至黃玉
      堂家借得該三百萬元現款後，一同攜至被上訴人家，到被上訴人家時，僅被上訴人與
      被上訴人之妻在家，被上訴人之妻是上訴人與周明川到被上訴人家後，始從房間走出
      來，後來被上訴人之子駱萬財才到被上訴人家，當上訴人把現款交給被上訴人，並要
      被上訴人簽發本票時，被上訴人即將款交由駱萬財清點，被上訴人之妻即進入房間內
      取出被上訴人之印章，交給被上訴人，被上訴人於駱萬財清點完後，將該印章交給駱
      萬財，並指示駱萬財簽發系爭本票，因上訴人借給被上訴人之十萬元及二十萬元現款
      ，是於八十五年十一月十五日及同年月三十日，是以駱萬財代被上訴人所簽發之十萬
      元及二十萬元面額之本票之發票日，係倒填發票日寫成借款日，此部分事實，有證人
      黃玉堂到庭證明，證人確於八十五年十二月二十七日與證人陳佳玲（即黃玉堂之媳婦
      兼黃玉堂所開設聖雄營造有限公司之會計）一同至新竹企銀後龍分行領得四百六十萬
      元，將其中三百萬元借給上訴人，證人陳佳玲並到庭證稱：伊與黃玉堂同至銀行所領
      得之四百六十萬元，除給付訴外人林秋桂工程款一百五十萬元及扣除零用金十萬元外
      ，其餘均交給黃玉堂，黃玉堂領取四百六十萬元之新竹企銀聖雄營造有限公司存摺，
      在該筆領取現金四百六十萬元欄，附記之林秋桂與甲○○字跡係伊所寫等情，並據陳
      佳玲提出當時支給訴外人林秋桂工程款一百五十萬元，林秋桂簽收之現金支出傳票，
      及周明川於原審到庭證稱：伊與上訴人於向黃玉堂借款日之下午約三、四點至黃玉堂
      家，向黃玉堂借得現款後，即與上訴人直接拿至被上訴人家借給被上訴人等證言及證
      據，暨被上訴人之子即證人駱萬財對以被上訴人名義簽發系爭本票三張，所蓋用印章
      為被上訴人所有之印章之事實，予以是認等情，是以證明，該等事實應足信為實在。
    (二)查駱萬財為上訴人之子，被上訴人於原審訴訟伊始，即聲請傳喚其到庭作證，證明上
      訴人將三百萬元現款借與被上訴人時，由其在場點收，及被上訴人指示其簽發系爭本
      票交付上訴人之事實，開始時，被上訴人聲稱駱萬財因病住院無法到庭，旋於原審第
      二次庭期，則改稱駱萬財腦筋有問題，其父子感情不諧，無法令其到庭云云。然查，
      駱萬財在原審最後言詞辯論期日係由被上訴人陪同到庭作證，其證言除因對其以被上
      訴人名義簽發系爭本票及所蓋用之被上訴人印章為被上訴人所有，暨由其背書之事實
      ，因該發票及背書之筆跡均為其所為，無法否認，不得不予以是認外，否認有自上訴
      人處收到借款之事實，其所為該等否認自上訴人處借得現款之證言，因係為有利其父
      即被上訴人之證言，且予上訴人不利，已非得據以憑信。
    (三)再就上訴人借款予被上訴人之時間為八十五年十一月、十二月間，上訴人之同居人周
      明川以所經營之裕周公司向被上訴人購買加油站用地，簽訂不動產買賣契約書之時間
      ，為相隔約半年之八十六年六月二十五日，被上訴人並是認周明川於簽約時，給付被
      上訴人定金六百萬元之支票（見被上訴人於八十九年四月六日在原審所提之言詞辯論
      狀第七項）足見裕周公司與被上訴人等簽訂買賣契約時，未曾以其他任何款項抵付定
      金，況借錢給被上訴人之人為上訴人，並非周明川。又據證人駱萬財在原審到庭證稱
      ：「原告未向被告借過錢，這三張本票都是我簽的，被告周明川的兒子二人於八十六
      年農曆過年前拿這三張空白本票至我家，他兒子阿豐打電話後，指定了這三個日期要
      我填在本票上，他要求我日期提前開立，要我填寫在本票上，他說事成後會給我一百
      五十萬元，被告當時沒有交付現金三百萬元給我，我是因為他說我父親不會在買賣後
      給我錢，我才聽他們的話簽本票的。」、「我父親委託我處理此買賣土地事宜，我原
      本以為父親會分錢給我，但周明川告訴我說，我父親不會分錢給我，周就教我，我先
      以我父親名義開三百三十萬支票，他答應給我一百五十萬元現金，他在由應給付父親
      買賣土地之尾款中扣除，但他之後亦未付款予我，原告自始至終皆不知此事，對系爭
      三張本票亦不知情。」觀之，殊違常情常理，此從周明川與駱萬財非親非故，駱萬財
      縱然受被上訴人之委託出售上述加油站用土地予周明川經營之裕周公司，因駱萬財並
      非仲介人，周明川或裕周公司更非因購地有自駱萬財處獲得何等利益，駱萬財又非土
      地買賣之任何關係人，周明川自無立場，亦無必要給付駱萬財利益，上訴人亦非得將
      周明川應給付駱萬財之利益自應給付被上訴人之價金中抵扣，周明川或上訴人又何以
      有給付駱萬財利益之必要，更何況依駱萬財上述證言，如屬實在，則駱萬財以被上訴
      人名義簽發系爭本票交付上訴人之目的，在圖獲取周明川給付駱萬財一百五十萬元之
      利益，駱萬財在此為達到此種目的之情況下，到庭作證，應為有利上訴人之證言，使
      上訴人得因之自被上訴人處取得票款，以資分給駱萬財利益，方屬合理，又何以反為
      否認自上訴人處收到現款等不利於上訴人之證言﹖此種情事與其所上述證言，互相矛
      盾；又查，周明川自將應給付駱萬財之利益抵扣購地價金，將來勢必會因價金之給
      付問題，與被上訴人發生糾葛，甚而因涉犯偽造有價證券被判罪刑，刑度非輕。周明
      川又何以會不怛該風險，而做出上述不利己之行為﹖且如駱萬財所言，上訴人未曾交
      付票據金額予被上訴人，則上訴人又何以敢執系爭本票向被上訴人請求給付票款﹖如
      是情狀，被上訴人勢必不會甘心給付票款，則上訴人無法因執有該等本票，自被上訴
      人處如願取得票款，反而因之需擔負無法取得票款，徒獲判詐欺罪責之風險﹖又查，
      駱萬財既得受被上訴人之委託售地，應係得被上訴人信賴處事能力極佳之人，焉有在
      未獲得周明川交付周明川答應給付證人之利益或現款，且又在無任何將來得給付利益
      擔保前，肯為不利其父即被上訴人以被上訴人名義簽交系爭本票﹖而所簽交本票之金
      額，又係周明川等人所應給付證人駱萬財金額兩倍以上等情，即得以證明。
    (四)又據證人駱萬財於本院準備程序中到庭證稱：「因為土地買賣契約訂立以後，我父親
      就把證件拿回去。周明川告訴我你父親可能不會把土地款分給你，我認為也不可能分
      給我，後來周明川就建議我去文具行買本票，然後私底下約定開貳佰萬本票，尾款貳
      佰萬元就不交給我父親，而交給我，然後我們各分壹佰萬元。八十七年二月二日下午
      甲○○及阿豐就到我住的白東里三鄰十七之五號，阿豐打電話給周明川，周明川指示
      阿豐叫我開一張佰萬、一張貳拾萬、一張拾萬元的票，我就依照他的意思開了三張
      票交給甲○○。」、「我父親證件拿回去以前，我就把印章蓋在本票上。」、「因為
      我很瞭解我父親，在他把證件拿回去以前就不會分給我，所以我就先把印章蓋在空白
      的本票上。」觀之，其中關於簽發系爭本票所使用之空白本票來源，與原審供證：
      「該等本票係由上訴人與周明川的兒子於八十六年農曆過年前拿這三張本票至證人家
      」等語不同，且依上述原審之供證，則空白本票既係上訴人與周明川之子一同攜往，
      該證人依周明川之指示簽發該等本票，蓋用被上訴人印章在該等本票上之時，應為簽
      發本票同時，而非事先蓋就備用，此亦與該證人在本院之供證：「我父親證件拿回去
      以前，我就把印章蓋在本票上。」不同，再查，依該證人在原審供證稱，周明川要證
      人簽發系爭三張本票，事成後會給證人一百五十萬元等情，與在本院作證時，所稱：
      「開三張票沒有約定給證人多少，我是想既然貳佰萬可得壹佰萬，所以開佰萬我可
      得壹佰伍拾萬，但是我沒有跟阿豐及甲○○講清楚。」亦不相符，足見該證人所為上
      述供證，非可採信。證人駱萬財所為上述不利上訴人之證言，應係附合被上訴人之主
      張所為之證言，殊無可信。
    (五)又查，被上訴人所有坐落通霄鎮○○○段八六五、八六五之六、八六八等地號三筆土
      地所有權應有部分四分之二於八十五年十一月二十二日經訴外人順益貿易股份有限公
      司以欠該公司票款為由，向臺灣新竹地方法院聲請強制執行，經該法院八十五年度執
      字第七一二八號清償票款強制執行事件予以查封，有該法院新院文執第七一二八字第
      七０五０三號函等證，該查封之時日與上訴人主張被上訴人向上訴人借款之時日相當
      ，加以被上訴人於八十六年間亦有遷葬祖墳情事，以被上訴人並無其他收入，上述查
      封之土地又得於八六五地號土地出售裕周公司，與裕周公司簽訂買賣契約前啟封情事
      觀之，若謂被上訴人用以清償順益貿易股份有限公司及遷墳所用之款，非借自上訴人
      ，熟能置信﹖且查，上述執行事件，為清償票款強制執行事件，即係以被上訴人欠票
      款為由之執行事件，足證被上訴人並非無借貸等經濟行為，被上訴人迭稱伊借款何用
      ﹖應係為達勝訴目的所為搪塞之詞。
    (六)另據本院訊問證人駱萬財：「你說印章是你蓋，但是偽造有價證券罪很重，你是知
      道﹖」，駱萬財供稱：「我不知道這罪很重，我認為玩具店買的票應該無效。」觀之
      ，證人既認為該等本票無效，又何以會簽發系爭本票，會在本院供稱，在被上訴人將
      出售土地予裕周公司之證件拿回去以前，認為被上訴人不會將售地利益分給證人，而
      事先以所執有被上訴人之印章，蓋在多張本票上，以備將來簽發使用﹖凡此在在足以
      證明該證人之證言，係在解免被上訴人向上訴人借款及給付系爭本票票款予上訴人責
      任。
    (七)證人駱萬財所稱上訴人於八十七年二月二日與周明川之子阿豐至證人家情事，確實時
      日上訴人並未詳記，惟上訴人所記得的時間應該是八十八年年初，而非八十七年年初
      ，上訴人於該時間與阿豐至證人家，並非要證人簽發系爭本票，且確無證人簽發系爭
      本票交由上訴人收執情事，該日上訴人之所以會至證人家，係因上訴人曾為證人向新
      竹區中小企業銀行借款之保證人，證人未如期償還，銀行向保證人之上訴人催償，上
      訴人於在不得已情況下代償後，與阿豐同至證人家，向證人催索償還代償款，此部分
      事實，有代償證明書可證，附此敘明。
    (八)上訴人認駱萬財上述違反常理有利被上訴人之證言，應係受高人指點，此由因其與被
      上訴人為父子關係，證言無庸具結，無法構成偽證罪，且其既證稱簽發系爭本票，係
      在被上訴人並不知情之情況下，並誣指其簽交系爭本票係受上訴人或周明川（證言前
      段稱上訴人指示其簽交系爭本票，後段則稱係周明川指示其簽交系爭本票）之教唆，
      企圖以茲事實，令上訴人不得對其提起刑事偽造有價證券之告訴，即得證明；查，系
      爭本票確係被上訴人於收受借自上訴人之現款後，指示駱萬財所簽交，駱萬財縱承認
      未經被上訴人之同意，且在被上訴人不知情之情況下簽發系爭本票，自不怛任何人會
      對其提起偽造有價證券罪之告訴，且縱然有人對其提起該等告訴，因事實上，駱萬財
      並未有偽造有價證券，終將不會成立偽造有價證券罪。然就駱萬財有為被上訴人點收
      自上訴人交付之借款三百萬元，及受被上訴人指示簽交該等本票，暨事後被上訴人否
      認簽發系爭本票及借款，駱萬財到庭作證時，更附合被上訴人之主張為證言之情事觀
      之，難謂被上訴人與駱萬財於向上訴人借款之際，無有利用上述方式詐騙上訴人之犯
      意聯絡，因此上訴人提起本件上訴，同時亦對被上訴人及駱萬財提起刑事詐欺之告訴
      ，以期追究該二人詐欺之不法刑責，以保上訴人之權益。該詐欺案，業由臺灣苗栗地
      方法院檢察署檢察官受理，以八十九年度偵字第四０五０號詐欺案件偵查中，尚未偵
      結。
    (九)綜上所述，被上訴人向上訴人借款三百三十萬元之事實，有證人黃玉堂、陳佳玲、周
      明川到庭證實，並有被上訴人之子駱萬財簽發系爭三張本票可證，至被上訴人雖否認
      向上訴人借款，駱萬財並附和其說，供證稱簽發系爭本票未得被上訴人同意，被上訴
      人不知情云云，以駱萬財在本院及原審所言諸多疑點，及前後矛盾等情觀之，該駱萬
      財如非受被上訴人之指示簽發系爭本票，以其與周明川非親非故，且無深交，竟在尚
      未取得周明川所給付之任何利益情況下，會毫無疑慮的受周明川之指示簽發系爭本票
      交付上訴人﹖關於該駱萬財簽發系爭本票交上訴人收執後，確未收到上訴人或周明川
      給付任何利益，或為給付利益所提供之擔保之事實為駱萬財所是認，且為被上訴人不
      爭執，從而駱萬財前述違反常情之證供，非但不得作為有利被上訴人之證據，反而益
      足證明上訴人確有借款三百三十萬與被上訴人，原審對前述諸多疑點，未加審酌，而
      為不利上訴人之判決，實難令上訴人甘服。
  三、證據：除與原判決所載相同者予以引用外，補提臺灣新竹地方法院函、代償證明書各
      乙紙為證，聲請傳訊證人黃玉堂。
乙、被上訴人方面：
  一、聲明：求為判決駁回上訴。
  二、陳述：除與原判決所載相同者予以引用外，補述略稱：
    (一)查系爭本票三張，係因上訴人甲○○與其同居人周明川於民國八十六年間，擬向被上
      訴人乙○○購買坐落苗栗縣通霄鎮○○○段八六五、八六五之十五、八六六之一地號
      土地，作為經營裕周加油站股份有限公司之用地使用；又因該筆土地交易係經由被上
      訴人之子駱萬財居中協調，可謂有功有勞，惟周明川卻對駱萬財捏稱被上訴人不可能
      於成交後給予相當之犒賞，並表示相當同情駱萬財之處境，願幫助駱萬財於周明川交
      付土地款尾款予被上訴人之同時，扣下尾款一百五十萬元予駱萬財，但駱萬財需先簽
      發被上訴人為發票人之系爭本票予周明川收執，俾日後周給付土地款予被上訴人時得
      藉以出示予被上訴人，作為扣款之藉口，經駱萬財應允後，於八十六年農曆年過後，
      由駱萬財在被上訴人不知情之情形下，遵照周明川之指示，倒填發票日如系爭本票三
      紙後，交周明川之姓名不詳綽號「阿風」之子攜回，轉交周明川，此即為系爭本票三
      紙之緣由，業據駱萬財於原審證述在卷可按，詎竟由上訴人日前請求本院裁定准予強
      制執行，實感意外。
    (二)又被上訴人年近八旬古稀，風燭殘年，獨眼、行動不便，係目不識丁之老農，於訂定
      加油站用地買賣契約前，與上訴人非親非故，毫無相識，何有向上訴人借用鉅款之立
      場﹖又上訴人如將三百三十萬元鉅款借予被上訴人，日後被上訴人拿什麼還錢﹖上訴
      人膽敢憑什麼借錢予被上訴人﹖是兩造間絕無發生借貸之任何合理條件。
    (三)據上訴人於原審提出之八十八年九月二十八日答辯狀稱：「當時係因被告之同居人周
      明川所經營之裕周加油站股份有限公司欲向原告購買原告共有之土地，以經營加油站
      ，將來裕周公司有購地款項須付與原告，對於原告向被告之借款債務，於將來裕周公
      司須付之購地款可抵扣，被告在債權確保無虞之情況下，被告始出借」云云（第二頁
      第七行起）；惟其於原審提出之八十八年十二月二十一日之準備書狀竟又改稱：「況
      向原告買地之人係裕周公司而非被告，是以原告自被告處取得之款，係單純向被告之
      借款，且嗣後被告亦絕無可能將之抵充向原告購地款」云云（第二頁第六行起）。因
      此，上訴人於原審主張其願借錢予被上訴人之動機，前後矛盾，如其前說為可採，何
      以未於八十六年六月二十五日訂定加油站用地買賣契約時，將本件借款債務扣除？如
      其後說為可採，則上訴人憑何擔保被上訴人有還款之資力？更何況被上訴人僅為獨眼
      老農，非日進斗金之商賈，如何還上訴人之貸款，顯然絕對有其困難，上訴人對此焉
      有不解之處？足見其主張有借款予被上訴人，誠難令人置信。
    (四)另外：
      1.關於本票簽署之方式，係出於同一人、同一時間，連續以被上訴人名義簽發本票，
        非如上訴人主張先後三次交付十萬元、二十萬元、三百萬元之同時，各由駱萬財簽
        發系爭本票。
      2.又本票之被上訴人印文經法務部調查局鑑定與兩造不爭執之加油站用地買賣契約內
        被上訴人之印文不符。
      3.周明川與黃玉堂關於借款三百萬元之經過，有多處重大矛盾之處。
      4.縱如上訴人主張系爭本票係出於被上訴人向其借款而簽發，焉需再由駱萬財背書之
        理？均援用原審之陳述，在在均足以證明系爭本票係出於駱萬財偽造，與被上訴人
        無關，請本院斟酌之。
    (五)其次，駱萬財未經被上訴人之同意，且趁被上訴人不知情之際，簽發系爭本票三紙，
      所為已有觸犯偽造有價證券之嫌，豈止於上訴人設詞申告之詐欺罪嫌所可比擬；然駱
      萬財於原審、前述詐欺案件（臺灣苗栗地方法院檢察署八十九年度他字第三０九案日
      股承辦），均毫無保留據實陳述，又豈是上訴人所稱：「駱萬財上述違反常理有利被
      上訴人之證言，應係受高人指點」云云汙蔑之詞所得扭曲。
    (六)本院函查新竹國際商業銀行後龍分行第00000000000號帳戶於民國（下同
      ）八十五年十二月二十七日提領現金四百六十萬元者係何人？經該分行以八十九年十
      月十八日竹商銀後龍字第一一一七之一號函覆稱：係陳佳玲本人前來領取，有該號函
      在卷可稽；足證黃玉堂並未前往領取，亦足以說明何以黃玉堂於原審及本院三度到庭
      做證時，其證詞前後不一，甚至其於原審作證時，僅說明存摺上記載「林秋桂與甲○
      ○」等字句，係出於其媳婦陳佳玲之手，惟自始未提及領錢人為陳佳玲，嗣本院向該
      分行查詢之同時，黃玉堂亦自行前往銀行了解，得知銀行將依據提款人於提款條之字
      跡，及提領大筆款項記錄函覆本院提款人為陳佳玲時，乃於八十九年十月十八日第三
      度前來本院作證時，由陪同到庭之陳佳玲改稱：「當天黃玉堂載我去領四百六十萬元
      ，並且叫我在存摺旁邊寫那些字」云云，顯見黃玉堂迴護上訴人之情，溢於言表，應
      非可採。
    (七)況陳佳玲於同日亦證稱：「當天領出來我給林秋桂工程款一百五十萬元，其他扣除零
      用金約十萬元，其餘交給黃玉堂，他如何處理我不曉得」等語，亦不足以證明黃玉堂
      有將三百萬元轉交予上訴人；而黃玉堂本人於本院八十九年九月二十日在本院作證時
      ，對於周明川、黃美蘭於八十五年十二月二十七日前來受領款項時，關於有無點收款
      項、有無提及借錢之用途等詢問，均答稱：「時間久忘了」等語，僅對於「有將三百
      萬元現金交給周明川、黃美蘭」之虛假事實有正面回應，顯係刻意迴避模糊焦點，益
      證其證詞非可採信。
    (八)又上訴人對於本院詢問「何以不要求開票？」之問題時，上訴人答稱：「因為乙○○
      說不會用票據要求現金」云云，惟上訴人及周明川向被上訴人購買加油站用地時，絕
      大多數之土地價款均由上訴人簽發支票交被上訴人提兌，焉有「乙○○說不會用票據
      」之說法，顯見上訴人之說詞，不攻自破。
    (九)再據駱萬財於八十九年十二月六日前來本院作證所述，與其於原審所述完全一致，且
      駱萬財自承未獲乙○○之授權，擅自以乙○○之名義簽發系爭三張本票無訛。是如果
      駱萬財承認有受其父授權簽發本票，則本件純屬民事糾葛，無關偽造有價證券刑責，
      趨利避凶，乃一般人均有之起碼認知，駱萬財焉有不知之理！詎駱萬財仍甘冒偽造有
      價證券起訴判罪之三年以上有期徒刑重罪危險，仍坦承未獲其父之同意擅自簽發本件
      本票，足見其證詞為可採。
    (十)綜上所述，系爭本票非出於被上訴人向上訴人借款而簽發。實係如駱萬財所言，出於
      上訴人與周明川設局，訛以被上訴人不可能於日後將土地價款分配予駱萬財，乃計畫
      由駱萬財以被上訴人名義簽發本票交由上訴人收執，作為上訴人日後付款予被上訴人
      時，提示本票扣除相當金額再轉給駱萬財。從而，系爭本票係出於偽造無疑，上訴人
      不得享有票據權利。
三、證據：除與原判決所載相同者予以引用外，補提新竹企銀（現為新竹國際商業銀行）後
          龍分行存款存摺影本為證，聲請傳訊證人陳佳玲、駱萬財及函新竹國際商業銀行
          後龍分行查聖祺營造有限公司第00000000000帳號，民國八十五年十
          二月二十七日現金四百六十萬元係由何人提領﹖
    理    由
一、被上訴人起訴主張：上訴人持有發票人處蓋有被上訴人印文之如一審判決附表（下稱附
    表）所示本票三張，向本院聲請強制執行，並經本院以八十八年度票字第五四二號民事
    裁定准予強制執行，惟其與上訴人間並無任何資金往來，從不知亦未曾簽發如附表所示
    之三紙本票，則系爭三紙本票顯均係他人所偽造，被上訴人既未於本票上簽名蓋章，亦
    未曾授權他人代為簽發系爭三紙本票，自不應令負本票之票據債務人責任。茲上訴人持
    前開准予強制執行之裁定向本院聲請強制執行，並由本院八十九年度執字第九六號強制
    執行中，因被上訴人對於上開本票債權存在與否有所爭執，自有受確認前揭本票債權不
    存在之法律上利益，為此提起本訴，求為確認系爭本票三紙，票據債權不存在之判決。
二、上訴人則以：被上訴人分別於八十五年十一月十五日、同年月三十日及同年十二月三十
    日親自向伊表明欲借款十萬元、二十萬元及三百萬元，伊於前揭各該時日持現款至被上
    訴人家中貸與被上訴人，被上訴人於八十五年十二月三十日最後一次收受借款後，並指
    示其子駱萬財持其印章分別簽發與借貸日期、金額相符如附表所示之三紙本票交付伊，
    伊為求慎重並要求駱萬財於系爭本票上背書以示負責，是兩造之借貸關係既已有效成立
    ，則被上訴人自應負本票債務人責任等語，資為抗辯。
三、查上訴人抗辯，伊確於八十五年十一月十五日、同年月三十日及同年十二月三十日，分
    別將十萬元、二十萬元、三百萬元之現金攜至苗栗縣通霄鎮白西里十二鄰六十七號被上
    訴人家（舊宅），借與被上訴人。伊前兩次將十萬元及二十萬元交付被上訴人時，因金
    額不大，伊當時以生意周轉金即可給付，且被上訴人年紀已高，又不會寫字，伊乃未要
    求被上訴人簽交任何借款憑證，俟被上訴人欲向伊借款三百萬元時，由於所借金額龐大
    ，伊須向他人借款支應，伊及同居人周明川均認為應由被上訴人簽寫借款憑證，較為妥
    當，該筆三百萬元借款是伊與周明川共同將三百萬元現款攜至被上訴人家借與被上訴人
    之前約三、四天，由周明川打電話向訴外人黃玉堂調借。伊於八十五年十二月三十日下
    午向文具行購得空白本票乙本，與周明川同至黃玉堂家借得該三百萬元現款後，一同攜
    至被上訴人家。當時僅被上訴人與妻在家，爾後被上訴人之子駱萬財又至被上訴人家。
    當伊把現款交付被上訴人，並要被上訴人簽發本票時，被上訴人即將現款交由駱萬財清
    點，被上訴人之妻即入房內取出被上訴人之印章，交給被上訴人，被上訴人於駱萬財清
    點完後，將該印章交給駱萬財，並指示駱萬財連同前兩次借款簽發系爭三紙本票，因伊
    借款被上訴人之十萬元及二十萬元之時間為八十五年十一月十五日及同年月三十日，是
    以駱萬財代被上訴人所簽發之十萬元及二十萬元面額之本票，係記載實際借款日期為發
    票日而倒填日期等情，業據其提出本票三紙為證。另證人周明川證述：「甲○○借十萬
    、二十萬元給乙○○時，是甲○○與乙○○接洽，我不清楚。後來再借給他三百萬元時
    ，因錢先向黃玉堂周轉，是我和甲○○一起去找黃玉堂借錢」「八十五年十二月間，我
    和甲○○去找黃玉堂周轉，十幾天前有先打電話聯絡，我們是到他家去拿，約下午三、
    四時許至他家拿，他交給我們現金三百萬，都是千元鈔，我們用黑色塑膠袋來裝，我是
    抽點，沒有每一疊都點，我們自己開車去的，沒有與黃玉堂吃飯，直接拿給乙○○，我
    有告訴黃玉堂這條錢要做何用」「有寫三百萬元本票給黃玉堂，沒有約定利息」等語（
    見一審卷第卅一、卅二頁），證人黃玉堂亦結證稱：「八十五年十二月底，他們二個人
    （指周明川、甲○○）向我周轉三百萬，在我領錢的前三、四天他就打電話給我要向我
    借錢，後來比約定拿錢時間晚了一、兩天才來拿。他們下午傍晚時二個人一起開一部車
    來。我點交給他都是現金，都是千元鈔，我從銀行領出來是三包都有貼封條，他們有無
    點我忘記了，應該沒有點‧‧‧‧‧‧沒有去用餐，他們沒有告訴我借這些錢要做什麼
    ，他們有開本票給我，陸陸續續沒幾天就還，沒有約定利息」（見一審卷第卅三頁）。
    證人黃玉堂復於本院準備程序時結證：「八十五年十二月底某一天，周明川打電話給我
    ，說要跟我調三百萬，我十二月二十七日就在新竹中小企銀後龍分行領出四百六十萬元
    ，我記得好像是同一天下午周明川、甲○○到後龍我的家（苗栗縣後龍鎮大庄里三八四
    號）拿錢，我拿給他們二人三百萬元」「周明川何時取款，因為時間久了，我只記得是
    下午，詳細日子記不清楚」等情（見本審八十九年九月二十日準備程序筆錄）。證人黃
    玉堂並提出新竹中小企銀後龍分行之活期存款存摺為證，其上確有八十五年十二月廿七
    日提領四百六十萬元之記載，提領之金額旁並有加註：「林秋桂與甲○○」之字樣（見
    一審卷第一０五頁）。經本院詢以：「為何領四百六十萬元」，證人黃玉堂答以：「另
    外要給別人的錢」「存摺上林秋桂與甲○○之記載，是我媳婦會計陳佳玲寫的。林秋桂
    有跟我做營造工程。」（見本院同日準備程序筆錄）。被上訴人聲請傳訊之證人陳佳玲
    亦於本院結證：「該存摺林秋桂與甲○○之字樣是我寫的，黃玉堂是我公公，我是家族
    公司之會計，當天黃玉堂載我去領四百六十萬元，並且叫我在存摺旁邊寫那些字，當天
    領出來我給林秋桂工程款一百五十萬元，其他扣除零用金約十萬元，其餘交給黃玉堂，
    他如何處理我不曉得」（見本院八十九年十月十八日準備程序筆錄），陳佳玲並當庭提
    出一百五十萬元之現金支出傳票乙紙，其上確有「運土方、挖方工程款，林秋桂－現」
    之記載。本院再依被上訴人之聲請函新竹國際商業銀行查該四百六十萬元由何人提領，
    經該行答覆以：「本行客戶聖旗營造有限公司第00000000000帳號於八十五
    年十二月廿七日提領現金四百六十萬元，是由陳佳玲（身分證字號Ｚ00000000
    0）本人前來領取」等詞。有該行八十九年十月十八日竹商銀後龍字第一一一七之一號
    函及所附之取款憑條可稽。按本件上訴人之抗辯事由，既經證人周明川、黃玉堂、陳佳
    玲證述屬實，並有本票三紙及新竹國際商業銀行後龍分行存款存摺、陳佳玲製作之現金
    支出傳票，及該銀行八十九年十月十八日竹商銀後龍字第一一一七之一號函暨所附取款
    憑條之記載可憑，堪信上訴人之上開抗辯事由為真實。雖證人周明川與黃玉堂之證詞有
    些許出入（如周明川稱有告訴黃玉堂這筆借款之用途，黃玉堂稱周明川等未告訴此事；
    周明川稱曾抽點該借款，沒有每一疊都點，黃玉堂則稱忘記了，應該沒有點），惟本件
    兩造事隔數年之久始提出訴訟，自難期證人對細節之處鉅細靡遺完全絲毫不差地記清楚
    ，兩造關於借款之部分細節過程陳述上之差異，無非是時間過久，記憶日趨漫漶模糊所
    致。惟證人黃玉堂、周明川關於借貸之重要事項，如借款之時間、地點、額度、來源、
    支付之方法（以現金）、借款之憑證（交付本票）、未約定利息及償還之時間均大致相
    符，再與上開本票三紙新竹國際商業銀行後龍分行活期存款存摺、覆函暨所附取款憑條
    之記載及陳佳玲之證詞及所寫之現金支出傳票之內容相對照又均屬一致，準此，本院認
    上訴人之抗辯尚屬可採。
四、至證人即被上訴人之子駱萬財於原審雖證稱：「原告未向被告借過錢，這三張本票都是
    我簽的，被告與周明川的兒子二人拿三張空白本票至我家約在八十六年農曆過年前，他
    兒子阿風（阿豐）打電話給他人，指定了三個日期，他要求我日期提前開立，要我填在
    本票上，並要求我填寫，他說事成後會給我一百五十萬元，被告當時沒有交付現金三百
    萬元給我，我是因為他說我父親不會在買賣後給我錢，我才聽他們的話，簽本票的」「
    我父親委託處理此買賣土地事宜，我原本以為父親會分錢給我，但周明川告訴我，我父
    親不會分錢給我，周就教我，我先以我父親名義開三百三十萬元支票，他答應給我一百
    五十萬元現金，他再由尾款扣除，但他之後亦未付款予我，原告自始至終皆不知此事，
    對系爭三張本票亦不知情」等詞（見一審卷第九十五至九十六頁）。證人駱萬財於本院
    準備程序復證稱：「裕周公司曾經有跟我父親買土地，我父親委託我辦理這土地買賣，
    並且把印章及權狀交給我，我就把印章拿來蓋在這三張本票上。」「我是在我白東里三
    鄰十七之五號宅簽發這三張本票」「八十七年二月二日同時簽發，日期是提早寫為八十
    五年」「因為土地買賣契約訂立以後，我父親就把證件拿回去。周明川告訴我，你父親
    可能不會把土地款分給你，我認為也不可能分給我，後來周明川就建議我去文具行買本
    票，然後私底下約定開二百萬元本票，尾款二百萬元就不交給我父親，而交給我，然後
    我們各分一百萬元。八十七年二月二日下午甲○○及阿豐就到我住的白東里三鄰十七之
    五號，阿豐打電話給周明川，周明川指示阿豐叫我開一張三百萬、一張二十萬、一張十
    萬元的票，我就依照他的意思開了三張票交給甲○○」「我開三張票他們沒有約定給我
    多少」等語（見本院八十九年十二月六日準備程序筆錄）。惟查：
    (一)駱萬財在第一審係證稱周明川要求伊簽發三張本票，事成會分給伊一百五十萬元，在
      本審中則改稱伊與周明川約定開二百萬元本票，尾款二百萬元不交被上訴人而交給駱
      萬財，兩人平分一百萬元，前後之陳述並不一致。苟如駱萬財在本審所稱伊與周明川
      係約定開二百萬元本票朋分，但駱萬財所開之本票係分別為十萬元，二十萬元及三百
      萬元之面額，而無一張面額二百萬元之本票，如此豈非有違雙方約定之初衷，駱萬財
      為何會贊同，而不執異詞﹖再者，對該三張面額共三百三十萬元之本票雙方有無約定
      如何朋分之事，駱萬財竟稱：「並無約定‧‧‧‧‧我是想既然二百萬元可得一百萬
      ，所以開三百萬元我可得一百五十萬元，但是我沒有跟阿豐及甲○○講清楚」（見本
      院八十九年十二月六日準備程序筆錄），此項說詞無異意味雙方對於開三百三十萬本
      票（駱萬財所稱三百萬元係有誤），得款金額應如何朋分竟無明確之約定，此對照駱
      萬財聲稱伊與周明川處心積慮偽造本票欲訛詐被上訴人所賣得之土地款等情，顯然格
      格不入，難以採信。又上訴人稱空白本票係伊提供，被上訴人則謂空白本票係駱萬財
      買的，（見本審言詞辯論筆錄），按駱萬財在一審稱係上訴人與周明川之子阿豐拿三
      張空白本票至伊住宅交伊簽發，在本審中始改稱係周明川建議伊去文具行買本票簽發
      ，其前後之陳詞互有齟齬，殊難作為採證之基礎。此外駱萬財在本審先稱土地買賣契
      約訂立之後，伊父親即被上訴人把有關過戶證件拿回去，因周明川告以被上訴人不分
      土地款給伊之事，伊始加蓋伊父親印章簽發系爭本票；但本院詢以：「你父親已拿回
      證件，為何會留一顆印章在你那邊」，駱萬財竟答覆：「我父親證件拿回去以前，我
      就把印章蓋在本票上」「因為我很了解我父親，在他把證件拿回去以前就不會分給我
      ，所以我就先把印章蓋在空白本票上」（見本院八十九年十二月六日準備程序筆錄）
      ，駱萬財在本審中此後段部分之答覆不獨與先前之證詞不同（蓋伊在本審先前係稱契
      約訂立後因周明川告以被上訴人不分錢給伊，兩人始共謀偽簽本票訛詐土地款朋分）
      ，且與駱萬財在一審證述空白本票係由上訴人持至伊家簽發乙節異（蓋如係上訴人
      提供本票再持至駱萬財家由其簽發，駱萬財即不可能事先把印章蓋在空白本票上），
      尤見駱萬財之證詞前後矛盾，誠難採信。
    (二)次查上訴人及周明川方面與駱萬財非親非故，彼此又無深交，駱萬財縱然受被上訴人
      之妥託出售土地予周明川經營之裕周公司，因駱萬財並非仲介人（見一審卷第廿一頁
      不動產買賣契約書之記載），周明川或裕周公司更非因購地自駱萬財處獲有任何實質
      利益，依理周明川實無立場，亦無必要承諾給予駱萬財任何報償﹖且駱萬財既非土地
      買賣之當事人，上訴人依法既無權將周明川應給付駱萬財之報償從裕周公司將來應給
      付被上訴人之買賣價金中扣抵，上訴人與周明川自毫無理由給付駱萬財任何利益或報
      償﹖何況駱萬財為被上訴人之子，上訴人、周明川方面與被上訴人則無親屬關係，雙
      方關係之親疏深淺立判，周明川何從以外人之立場越殂代庖警告駱萬財被上訴人將不
      分錢給伊，並進而指使駱萬財偽簽本票﹖駱萬財又豈會對周明川言聽計從，願干犯偽
      造有價證券之重罪，甚至不顧與父親決裂衝突甚至斷絕父子關係之危險而冒然偽簽系
      爭本票﹖駱萬財所述伊偽簽發本票之動機、原由尤有可疑之處。再者，苟駱萬財甘冒
      大不諱，共謀偽造本票向被上訴人訛詐圖得不法利益，則駱萬財理應會要求上訴人與
      周明川提供較確實之保障（如簽發票據等債權憑證交駱萬財收執），否則如上訴人方
      面將來違約不分錢給駱萬財，駱萬財將如何求償或舉證﹖乃本件上訴人方面不但未交
      付任何債權憑證給駱萬財，反而由駱萬財在本票後面背書，令駱萬財對上訴人負票據
      債務人（背書人）之責任，此雖天下至愚者亦不肯為，駱萬財豈肯為﹖駱萬財之證詞
      顯與經驗法則有違。兩相對照，上訴人所抗辯駱萬財依被上訴人之指示將印章蓋在系
      爭本票上，代被上訴人簽發及本票，上訴人乃要求駱萬財背書以示負責等情，與系爭
      本票上之記載內容較為相符，且合乎民間借貸之交易常情（按民間之借貸如係簽發票
      據借款，貸與人常會要求借款人另找一位旁人(通常為借款人之近親好友)背書，以加
      強票據之信用），應可採信。
    (三)再查，本件駱萬財開出之本票如係偽造，上訴人提示時，被上訴人勢必拒絕付款（甚
      至對上訴人提出民事或偽造有價證券罪之刑事訴訟），上訴人雖執有系爭本票，仍無
      法如願取得土地款，且上訴人如欲以由土地買賣價金扣抵之方式取款，亦不可能已如
      前述。則本件駱萬財所謂偽造本票取得土地款之目的，實無任何得逞之可能，甚至會
      吃上刑事官司，上訴人與周明川方面，對駱萬財既無任何虧欠，又未自駱萬財收受任
      何利益或幫助，衡情應無冒然進行之可能。
    (四)又查，本件上訴人方面於一審涉訟之始，即聲請傳喚駱萬財到庭作證，證明上訴人與
      周明川將三百萬元現款借與被上訴人時，由其在場點收，並依被上訴人之指示簽發本
      票，上訴人方面並要求駱萬財背書以示負責等情（見原審卷第十六－十七頁答辯狀）
      ，惟駱萬財一再藉詞不到庭，經一審裁定罰鍰一萬元，始於八十九年四月十八日最後
      言詞辯論期日到場。雖其證詞否認被上訴人有自上訴人處收到借款之事實。惟如駱萬
      財偽造系爭本票之目的在圖謀獲取周明川給付一百五十萬元之利益，駱萬財在為達目
      的之情況下，到庭作證，應為有利於上訴人之證言，使上訴人能順利自被上訴人處取
      得票款，以分給渠，始為合理，駱萬財何以反而否認自上訴人處收到現款，且為不利
      於上訴人之證言﹖再由其遲遲不到庭，經法院裁定罰鍰，始出庭，出庭後雖為有利於
      被上訴人之證言，其證詞又破綻百出乙事已如上述，顯見駱萬財有其為難之處（一方
      面被上訴人為其父，人情上不方便為其不利之證言；一方面又擔心如不據實陳述應負
      法律責任），故其證詞難為被上訴人有利之證據。
五、按在票據上簽名者，依票上所載文義負責，又票據上之簽名得以蓋章代之。票據法第五
    條第一項、第六條訂有明文。又發票之印章如為真正，被上訴人如主張該印章係被用
    ，則依舉證責任分配之原則，用之事實，應由被上訴人負舉證之責任。本件一審將兩
    造所不爭被上訴人及裕周公司於八十六年六月二十五日簽立之不動產買賣契約書上之被
    上訴人印文與如附表所示三紙本票之被上訴人印文，函送法務部調查局鑑定，經該局採
    用重疊比對與特徵比對之鑑定方法後，認為系爭三紙本票上「乙○○」印文九枚，核與
    前開不動產買賣契約書上「乙○○」印文七枚不同，固有法務部調查局之鑑定通知書在
    卷可按（見一審卷第五十六頁），惟查一人擁有許多顆印章之情形並不罕見，本件上訴
    人抗辯該被上訴人之發票印章確由被上訴人本人親自指示駱萬財加蓋，即被上訴人在本
    審聲請傳訊之證人駱萬財亦不否認該被上訴人印章之真正，足見該調查局之鑑定並不能
    推翻另有一顆被上訴人之真正印章加蓋在系爭本票之事實。雖駱萬財證述該印章係伊
    用被上訴人之印章簽發，但駱萬財之證言並不可採已如上述，則本件被上訴人仍不能舉
    證證明其印章被用。反之，被上訴人向上訴人借款並簽發三紙本票面額三百三十萬元
    交付之事實，有證人黃玉堂、陳佳玲、周明川到庭作證明確，並有本票三紙、新竹國際
    商業銀行後龍分行活期存款存摺影本及覆函、陳佳玲製作之現金支出傳票為證，應認上
    訴之抗辯為可採。被上訴人主張系爭三紙本票為偽造，並起訴請求確認本票票據債權不
    存在，難謂正當。原審准如被上訴人之請求而為判決，係有違誤，上訴意旨指摘原判決
    不當，求為廢棄，改判駁回被上訴人在第一審之訴為有理由，應予准許。
六、至系爭本票簽發日期雖分別記載為八十五年十一月十五日、同年月三十日、及同年十二
    月三十日，惟本票係連號（二二九七九五、二二九七九六、二二九七九七），被上訴人
    據此主張本票係偽造，惟上訴人陳稱：因八十五年十一月十五日、十一月三十日借款僅
    為十萬元及二十萬元，金額不大，上訴人並未要求被上訴人簽發本票，迄八十五年十二
    月三十日借款三百萬元，金額龐大，始要求被上訴人開立本票，連同前二次借款一併開
    立本票，前兩張本票則記載實際之借款日而倒填日期等情，即證人駱萬財亦不否認該三
    張本票係同時開立，故尚不得以該三張本票係連號，且日期隔半個月或一個半月之久乙
    節來否認本件本票之真正。另本件待證事實已臻明瞭，兩造其餘攻擊防禦方法，與判決
    之結果已不生影響，爰不一一詳為審酌，併此明。
七、據上論結，本件上訴為有理由，依民事訴訟法第四百三十六條之一第三項、第四百五十
    條、第七十八條判決如主文。
中        華        民        國   九十     年      三       月     廿一      日
                                  臺灣苗栗地方法院民事庭
~B審判長法官  袁再興
~B      法官  邱光吾
~B      法官  宋國鎮
右為正本係照原本作成。
本判決須以適用法規顯有錯誤為理由，並經本院許可後，始得上訴於最高法院。如對本判決
上訴，須於判決送達後二十日內向本院提出上訴狀。
~B法院書記官  劉麗美
中        華        民        國   九十     年      三       月      廿三     日


司法院資訊處製作；財團法人民間司法改革基金會備份。
